ACORDAO-COMPLETO-2574777

ACÓRDÃO 1253/2023 ATA 3/2023 - PRIMEIRA CÂMARA

VISTOS, relatados e discutidos estes autos de reversão de pensão militar concedida pelo Comando do Exército,
ACORDAM os Ministros do Tribunal de Contas da União, reunidos em sessão da Primeira Câmara, diante das razões expostas pelo Relator, com fundamento no art. 71, inciso III, da Constituição Federal e nos arts. 1º, inciso V, 39, inciso II, e 45 da Lei 8.443/1992, em:
9.1. considerar ilegal o ato de reversão de pensão de interesse da sra. Oldacira do Carmo Trindade Bicca, recusando seu registro;
9.2. dispensar o ressarcimento das quantias indevidamente recebidas, em boa-fé, pela interessada, consoante o Enunciado 106 da Súmula de Jurisprudência deste Tribunal;
9.3. determinar ao Comando do Exército que:
9.3.1. faça cessar, no prazo de 15 (quinze) dias, contado a partir da ciência desta deliberação, os pagamentos decorrentes do ato impugnado, sob pena de responsabilidade solidária da autoridade administrativa omissa, consoante disposto nos arts. 71, inciso IX, da Constituição Federal e 262 do Regimento Interno desta Corte;
9.3.2. dê ciência do inteiro teor desta deliberação à sra. Oldacira do Carmo Trindade Bicca, alertando-a de que o efeito suspensivo proveniente da interposição de eventuais recursos, caso não providos, não a exime da devolução dos valores indevidamente percebidos após a notificação;
9.3.3. envie a esta Corte de Contas, no prazo de 30 (trinta) dias, por cópia, comprovante de que a interessada teve ciência desta deliberação;
9.4. esclarecer à unidade de origem, com supedâneo no art. 262, § 2º, do Regimento Interno, que a concessão considerada ilegal poderá prosperar mediante a emissão e o encaminhamento a este Tribunal de novo ato concessório, escoimado das irregularidades apontadas nestes autos.

Apreciação, para fins de registro, de ato de pensão militar editado pelo Comando do Exército.

Primeira Câmara

Comando do Exército.

3. Interessada: Oldacira do Carmo Trindade Bicca (XXX.735.309-XX).

13.1. Ministros presentes: Jorge Oliveira (na Presidência) e Benjamin Zymler (Relator).
13.2. Ministros-Substitutos convocados: Augusto Sherman Cavalcanti e Weder de Oliveira.

BENJAMIN ZYMLER

Trata-se de reversão de pensão militar em favor da sra. Oldacira do Carmo Trindade Bicca, filha do sr. Adayl Ferreira Bicca, ex-Primeiro-Sargento do Exército.
2.	A Unidade de Auditoria Especializada em Pessoal (AudPessoal) , pautando-se pelo entendimento albergado no Acórdão 631/2020-TCU-Primeira Câmara, propõe, com a anuência do Ministério Público, a negativa de registro do ato, em face do cômputo indevido de tempo de serviço público civil para fins de concessão de anuênios e da vantagem prevista no art. 122 da Lei 5.787/1972 (proventos calculados sobre o grau hierárquico imediatamente superior àquele alcançado pelo instituidor na atividade) .
	É o relatório.

não há.

Procuradora-Geral Cristina Machado da Costa e Silva.

PENSÃO MILITAR. UTILIZAÇÃO, EM FAVOR DO INSTITUIDOR E COM REFLEXO NO BENEFÍCIO PENSIONAL, DE TEMPO DE SERVIÇO PÚBLICO CIVIL PARA O CÁLCULO DE ANUÊNIOS E PARA A CONCESSÃO DA VANTAGEM PREVISTA NO ART. 122 DA LEI 5.787/1972 (VINCULAÇÃO DOS PROVENTOS AO SOLDO DA GRADUAÇÃO IMEDIATAMENTE SUPERIOR ÀQUELA ALCANÇADA NA ATIVIDADE), CONTRARIANDO A DICÇÃO DO ENTÃO VIGENTE ART. 141, § 1º, DA LEI 5.774/1971 (ESTATUTO DOS MILITARES). ILEGALIDADE E NEGATIVA DE REGISTRO. DETERMINAÇÕES.

PENSÃO MILITAR (PMIL)

Unidade de Auditoria Especializada em Pessoal (AudPessoal).

Em exame, a reversão da pensão militar instituída pelo sr. Adayl Ferreira Bicca, ex-Primeiro-Sargento do Exército falecido em 2013, em favor da sra. Oldacira do Carmo Trindade Bicca, sua filha. O benefício foi calculado sobre o posto de Segundo-Tenente.
2.	A Unidade de Auditoria Especializada em Pessoal (AudPessoal) , ao argumento de que, para fins de anuênios e concessão da vantagem então prevista no art. 122 da Lei 5.787/1972 (proventos calculados sobre o soldo do grau hierárquico imediatamente superior àquele alcançado pelo instituidor na atividade) , teria sido computado, indevidamente, tempo de serviço público civil, propugna, na esteira do Acórdão 631/2020-TCU-Primeira Câmara, a negativa de registro do ato.
3.	O Ministério Público põe-se de acordo.
4.	Acolho os pareceres técnicos.
5.	Com efeito, em 13/8/1976, quando foi reformado, o sr. Adayl Ferreira Bicca contava apenas 26 anos, seis meses e 24 dias de tempo militar efetivo (peça 3, p. 6) , não satisfazendo, portanto, o requisito temporal exigido pelas Leis 5.774/1971 e 5.787/1972 para ter seus proventos calculados com base na graduação superior (Segundo-Tenente) . A melhoria nos proventos só lhe foi deferida porquanto indevidamente computado, para esse fim, seu anterior tempo de serviço público civil (três anos, sete meses e doze dias) , contrariando a disciplina legal. Transcrevo os dispositivos que à época regulavam a matéria (destaques acrescentados) :
Lei 5.774/1971 (Estatuto dos Militares) 
"Art. 54. São direitos dos militares:
[...]
II - a percepção de remuneração correspondente ao grau hierárquico superior ou melhoria da mesma quando, ao ser transferido para a inatividade, contar mais de 35 (trinta e cinco) anos de serviço, se oficial, e mais de 30 (trinta) anos de serviço, se praça;
............................................................................................................................................
Art. 139. Na apuração do tempo de serviço militar, será feita distinção entre:
I - tempo de efetivo serviço; e
II - anos de serviço.
Art. 140. Tempo de efetivo serviço é o espaço de tempo computado dia a dia entre a data de incorporação e a data limite estabelecida para a contagem ou a data do desligamento do serviço ativo, mesmo que tal espaço de tempo seja parcelado.
[...]
Art. 141. 'Anos de serviço' é a expressão que designa o tempo de efetivo serviço a que se referem o artigo 140 e seus parágrafos, com os seguintes acréscimos:
I - tempo de serviço público federal, estadual ou municipal, prestado pelo militar anteriormente a sua incorporação, matrícula, nomeação ou reinclusão em qualquer Organização Militar;
II - 1 (um) ano para cada 5 (cinco) anos de tempo de efetivo serviço prestado pelo oficial do Quadro ou Corpo ou Serviço de Saúde ou Veterinária que possuir curso Universitário, até que êste acréscimo complete o total de anos de duração normal correspondente ao referido curso, sem superposição a qualquer tempo de serviço militar ou público eventualmente prestado durante a realização dêste mesmo curso;
III - tempo de serviço computável durante o período matriculado como aluno de órgão de formação da reserva;
IV - tempo relativo a cada licença especial não gozada, contado em dôbro;
V - tempo relativo a férias não gozadas, contado em dôbro; e
VI - tempo de efetivo serviço passado pelo militar nas guarnições especiais e contado na forma a ser estabelecida em regulamento, assegurados, porém, os direitos e vantagens dos militares amparados pela legislação vigente.
§ 1º Os acréscimos a que se referem os itens I, III, V e VI serão computados sòmente no momento da passagem do militar à situação de inatividade e para êsse fim.
§ 2º Os acréscimos a que se referem os itens II e IV serão computados sòmente no momento da passagem do militar à situação de inatividade e, nessa situação, para todos os efeitos legais, inclusive quanto à percepção definitiva de gratificação de tempo de serviço e de adicional de inatividade."
Lei 5.787/1972 (Remuneração dos Militares) 
"Art. 2º Para os efeitos desta Lei adotam-se as seguintes conceituações: 
[...]
5 - Na ativa, da ativa, em serviço ativo, em serviço na ativa, em atividade - é a situação do militar das Forças Armadas capacitado para o exercício de cargo, comissão ou encargo;
6 - Efetivo serviço - é o efetivo desempenho de cargo, comissão, encargo, incumbência, serviço ou atividade militar, pelo militar em serviço ativo;
............................................................................................................................................
Art. 119. Por ocasião de sua passagem para a inatividade, o militar tem direito a tantas cotas de soldo quantos forem os anos de serviço, computáveis para a inatividade, até o máximo de 30 (trinta) anos.
............................................................................................................................................
Art. 122. As demais praças que contem mais de 30 (trinta) anos de serviço, ao serem transferidas para a inatividade, terão o cálculo de seus proventos referido ao soldo de graduação imediatamente superior à que possuíam no serviço ativo."
6.	Note-se que a Lei 5.787/1972, editada com o objetivo precípuo de disciplinar a remuneração dos militares, nada dispôs sobre contagem de tempo de serviço para a inatividade. Na verdade, a par de conceituar "efetivo serviço" - a saber, o desempenho de atividade militar em sentido estrito (art. 2º, número 6) -, a norma, em seu art. 119, apenas tangenciando o tema, aludiu genericamente a "anos de serviço, computáveis para a inatividade", sem nenhuma especificação ou qualificação acerca de quais seriam os tempos eventualmente computáveis e tampouco como se daria esse cômputo. Já em seu art. 122, de outra parte, replicou, sem nenhum acréscimo ou alteração de conteúdo, o art. 54, inciso II, da Lei 5.774/1971, que instituiu a vantagem aqui discutida.
7.	Portanto, à época, o regramento a ser observado para a contagem de tempo de serviço dos militares era aquele expressamente fixado nos arts. 138 a 146 do antigo Estatuto (Lei 5.774/1971) .
8.	E dali se extrai que o tempo de serviço público poderia ser admitido para a inativação, mas "somente no momento da passagem do militar à situação de inatividade e para esse fim" (art. 141, inciso I e § 1º) . No ponto, cobra relevo o fato de que, quando a Lei pretendeu conferir efeitos mais abrangentes a determinados tempos de serviço eventualmente averbados pelo militar, ela expressamente o fez, como nos casos do tempo de aluno universitário dos oficiais dos quadros auxiliares e do tempo ficto de licença especial não gozada (art. 141, § 2º) .
9.	A propósito, como anotou o Ministro Vital do Rêgo no voto condutor do Acórdão 631/2020-TCU-Primeira Câmara, ao analisar disposições idênticas mantidas na Lei 6.880/1980, que sucedeu a Lei 5.774/1971:
"Tal dispositivo [§ 1º do art. 137 da Lei 6.880/1980] demonstra que a norma trouxe uma qualificação para a expressão 'anos de serviço' e discriminou, entre os tempos, aqueles que poderiam surtir todos os efeitos e aqueles que só permitiriam a contagem para inatividade.
É nítido que a intenção do legislador era a de premiar, com um posto/graduação acima do ocupado na atividade, aqueles militares que contassem 30 anos de efetivo serviço na atividade militar ou nas situações específicas discriminadas na lei que indicam relação de causa e efeito com a atividade militar, como no caso dos incisos II, IV e V, discriminados de forma expressa no § 2º do art. 137."
10.	Ilegal, pois, a vinculação dos proventos à graduação de Segundo-Tenente.
11.	Pela mesma razão, também se encontra incorreto o percentual de anuênios lançado no título concessório - 30%. Para chegar a esse número, o Comando do Exército indevidamente acresceu três anos e sete meses de tempo de serviço público civil aos 26 anos e seis meses de tempo de efetivo serviço militar do instituidor, em patente contrariedade à disciplina legal (v. art. 141, §§ 1º e 2º, da Lei 5.774/1971) .
12.	Aliás, a própria Lei 1.316/1951, instituidora da vantagem, mencionada na instrução da unidade técnica, já era clara quanto ao tempo de serviço objeto da premiação (grifei) :
"Art. 52. Gratificação de tempo de serviço é a concedida ao militar como compensação à permanência no mesmo pôsto durante muitos anos.
Art. 53. Ao militar que completar quinze, vinte e vinte e cinco anos de efetivo serviço, contados a partir da data de praça, será atribuída uma gratificação de tempo de serviço, respectivamente, igual a 10%, 15% e 25% sôbre os vencimentos do pôsto ou graduação."
13.	Nessas circunstâncias, impõe-se a negativa de registro do ato.
14.	De passagem, não é demasiado assinalar que a relação jurídica de militares inativos com a União é substancialmente distinta daquela envolvendo suas pensionistas, de modo que não há que se falar, em favor destas, em eventual direito à conservação nos proventos de vantagens - ora reconhecidamente irregulares - indevidamente percebidas em vida pelo instituidor (ou, como no caso, pelas pensionistas de primeira ordem) . 
15.	Aliás, o Supremo Tribunal Federal tem restringido até mesmo a eficácia de títulos executivos judiciais quando o titular do direito migra da condição de servidor ativo para a de servidor aposentado. No MS 30.725, por exemplo, o Ministro Gilmar Mendes anotou:
"Nesse sentido, a coisa julgada deveria ser invocada, a princípio, para efeitos de pagamento de vencimentos, o que não significa, necessariamente, que essa proteção jurídica se estenda, desde logo, para o cálculo dos proventos, o qual deve ser analisado caso a caso, sob pena de reconhecer-se a perpetuação de um direito declarado a ponto de alcançar um instituto jurídico diverso: o instituto dos proventos."
	Diante do exposto, voto no sentido de que este Colegiado adote a deliberação que ora submeto a sua apreciação.
TCU, Sala das Sessões Ministro Luciano Brandão Alves de Souza, em 28 de fevereiro de 2023.
BENJAMIN ZYMLER 
Relator